臺灣新竹地方法院刑事判決　　　　　　 100年度簡上字第67號
上　訴　人
即　被　告　劉興永
上列上訴人因妨害自由等案件，經檢察官提起公訴（99年度偵字
第7798號），嗣經本院改依簡易程序判決，上訴人不服本院民國
100 年5 月5 日100 年度竹簡字第90號第一審刑事簡易判決，提
起上訴，本院管轄之第二審合議庭判決如下︰
    主  文
上訴駁回。
    事  實
一、劉興永於民國99年9 月23日晚間8 時40分許騎乘車牌號碼73
    6-CQD 號（起訴書誤載為586-DJL 號），至新竹市○○路○
    段地下道入口前，適有吳亞臻騎乘車牌號碼586-DJL 號（起
    訴書誤載為736-CQD 號）重型機車沿南大路行駛，擬左轉過
    彎後繼續往地下道入口前進，兩車車頭險生擦撞，吳亞臻乃
    以「哭爸」（台語發音）侮辱劉興永後駛離（吳亞臻涉犯公
    然侮辱罪嫌部分，經臺灣新竹地方法院檢察署以99年度偵字
    第7798號為不起訴處分），劉興永不甘受辱，遂騎乘機車沿
    中華路尾隨追趕吳亞臻將近1 公里之遠，至同日晚間8 時50
    分至9 時間，在中華路與經國路口東亞駕訓班前，見吳亞臻
    停等紅燈，即騎乘前揭機車上前停於吳亞臻所騎乘機車之右
    側，基於以強暴方法妨害他人行使權利之犯意，伸手抓住吳
    亞臻右下手臂接近手腕處，再以左腳踩住吳亞臻所騎乘機車
    之腳踏墊，復出手將機車熄火後拔取鑰匙，以此強暴手段妨
    害吳亞臻自由活動之權利，致吳亞臻右腕挫傷。旋吳亞臻奮
    力掙脫，為取回劉興永手中握取之586- DJL鑰匙，與劉興永
    互為拉扯，劉興永憤而將該鑰匙扔擲至吳亞臻腳邊，吳亞臻
    彎腰撿拾，起身之際，劉興永竟另基於傷害之犯意，猛力以
    右手掌摑吳亞臻之左臉部，致吳亞臻受有左臉挫傷之傷害。
    嗣經劉興永、吳亞臻相互以上情向新竹市警察局第二分局提
    告訴，始悉上情。
二、案經吳亞臻訴由新竹市警察局第二分局報告臺灣新竹地方法
    院檢察署檢察官偵查起訴。
    理  由
一、按被告以外之人於審判外之言詞或書面陳述，除法律有規定
    者外，不得作為證據；又被告以外之人於審判外之陳述，雖
    不符合同法第159 條之1 至第159 條之4 之規定，但經當事
    人於審判程序同意作為證據，法院審酌該言詞陳述或書面陳
    述作成時之情況，認為適當者，亦得為證據。當事人、代理
    人或辯護人於法院調查證據時，知有第159 條第1 項不得為
    證據之情形，而未於言詞辯論終結前聲明異議者，視為有前
    項之同意，刑事訴訟法第159 條第1 項及第159 條之5 分別
    定有明文。經查，本判決下列所引用之各該被告以外之人於
    審判外之陳述（包含書面陳述），除公務員職務上製作之紀
    錄文書，並無顯不可信之情況，依刑事訴訟法第159 條之4
    第1 款規定，有證據能力外，其餘亦屬傳聞證據部分，檢察
    官、被告於本院準備程序中均表示沒有意見，且迄於言詞辯
    論終結前亦未聲明異議。本院審酌上開證據資料製作時之情
    況，尚無違法不當及證明力明顯過低之瑕疵，亦認為以之作
    為證據應屬適當，故揆諸前開規定，爰依刑事訴訟法第159
    條之5 規定，認前揭證據資料均有證據能力。
二、訊據被告於本院審理中固坦承於上揭時間，確曾因險與告訴
    人吳亞臻車輛發生擦撞，而尾隨追趕告訴人所其騎乘之機車
    ，嗣於上揭中華路與經國路口東亞駕訓班前，告訴人停等紅
    燈之際，伸手抓住告訴人右下手臂接近手腕處，再以左腳靠
    在吳亞臻所騎乘機車之腳踏墊，復出手將機車熄火後取走鑰
    匙等情，惟矢口否認有何強制、傷害犯行，辯稱：伊只是想
    要問告訴人為何罵他髒話，才追告訴人，追到以後，因為兩
    車靠的很近，所以才把腳放在告訴人所騎乘機車的腳踏墊上
    靠著，伊罹有中度肢體障礙，情緒激動時手會一直抖動，因
    告訴人一直罵三字經、五字經，導致伊情緒更為激動，手抖
    的更厲害，才用雙手按著告訴人的手，又因告訴人一直按喇
    叭，伊才將鑰匙拿走，告訴人戴半罩式安全帽，伊不可能打
    她臉頰，伊認為醫院診斷證明書有疑問云云。然查：
（一）被告對於其在前揭時、地，曾伸手按著告訴人雙手、將腳
      置於告訴人所騎乘之機車腳踏墊、並拿取告訴人機車鑰匙
      等情節均不否認，而前揭犯罪事實，業據證人即告訴人吳
      亞臻於本院審理中證稱：「99年9 月23日晚間8 時許，我
      騎乘機車走南大路，要下光復地下道，一個左轉的小彎，
      被告從我左側切出來，想要橫越我們這些機車，我這個方
      向剛轉綠燈，正要啟動，有2 台車啟動比較快，有緊急煞
      車閃過他，我以為被告會停住，就往前騎，沒想到被告也
      往前，差一點相撞，因為情況緊急，就脫口而出髒話，後
      來看到他騎機車在追我，追了快要1 公里，在中華路一段
      一個駕訓班旁被追上。他騎到我的右邊停著，左手伸過來
      抓住我在機車把手上的右手，接近手腕處的下手臂，他的
      左腳踩著我的腳踏板，他搶我插在機車上的鑰匙，把車熄
      火，把鑰匙拔走。我用力把他抓住我的手扯掉，下車要搶
      回鑰匙，又跟他發生拉扯，我推他叫他把鑰匙還我，他就
      用鑰匙丟我，丟到我的腳，掉在地上，我蹲下去撿鑰匙起
      來以後，他用右手打我左臉1 下，力道滿重的，重到手指
      都印到我的臉上，我楞住，後來他跑掉，我就去南門醫院
      驗傷。」等語明確（見本院100 年度簡上字第67號卷【以
      下簡稱本院卷】第41至49頁），核與其於警詢、偵訊時所
      為指訴內容相符（見臺灣新竹地方法院檢察署99年度偵字
      第7798號卷【以下簡稱偵查卷】第8 至10頁、第11至13頁
      、第28至30頁），另有南門綜合醫院診斷證明書1 張、急
      診病歷、南門綜合醫院檢傷記錄各1 份及告訴人於急診所
      拍攝之照片2 張在卷可稽（見偵查卷第19頁，本院卷第26
      至29頁），是本案告訴人所述事實，堪足採認為真實。
（二）被告固以前語為辯，並提出中華民國身心障礙手冊影本為
      據（見本院卷第20頁），然徵諸被告於警詢、偵查中曾坦
      承：「我用手掌輕拍了她的臉頰一下」（見偵查卷第5 頁
      ）、「（問：你有沒有抓手腕、打她巴掌？）有，我只是
      輕輕碰，因為我右手會抖，我有殘障手冊。（問：有沒有
      拔吳亞臻鑰匙不讓她走？）有，我有拔吳亞臻鑰匙且我有
      踩她的機車踏墊。」（見偵查卷第29頁）等語，已與其於
      本院審理中所為辯解之情節不符，被告前後辯詞既有反覆
      不一之情，已難全然採信；再證人即告訴人於本院審理中
      已明確證稱：「（問：你有無發現被告的肢體行動可能跟
      一般人不一樣？）沒有。」之語（見本院卷第45頁），而
      本院於100 年10月19日審理期日當庭勘驗被告該日到庭，
      肢體行走都與一般人無明顯異狀，並於法庭上行走於應訊
      發言台及被告席，外觀上行走流暢也無特殊的異狀，經本
      院當庭請被告高舉雙手，被告舉起雙手雖有呈現抖動，但
      舉手功能性與一般人相同（見本院卷第54頁），再參諸被
      告於案發當日係騎乘機車追趕告訴人將近1 公里至新竹市
      ○○路與經國路口東亞駕訓班前，復於追上後將告訴人所
      騎乘機車熄火並拔取鑰匙，此為被告所不否認，倘被告確
      無能力控制其手部動作，又何能為前開之舉？顯見被告辯
      解其於前揭時、地係因右手會抖而抓住告訴人、並拔取鑰
      匙等辯詞，係臨訟卸責之詞，實難採信；而證人即告訴人
      於本院審理中，已明確證稱：「我的安全帽不是西瓜皮式
      的，是半罩式安全帽，原本有面罩，因為有點大，所以鬆
      鬆的，有時候會歪斜，有遮到臉頰的後半部，但是因我要
      撿鑰匙，所以我把面罩拉起來。」等語（見本院卷第44頁
      ），而參諸告訴人於同日晚間9 時28分前往南門綜合醫院
      急診時拍攝照片，左臉、左手皮膚確呈現明顯紅色片狀傷
      勢，經醫師診斷為「挫傷」，有前述南門綜合醫院診斷證
      明書1 張、急診病歷及告訴人於急診所拍攝之照片2 張在
      卷可稽（見偵查卷第19頁，本院卷第26之1 頁），該診斷
      證明書、病歷、檢傷記錄及照片所示之傷勢，亦核與告訴
      人指訴遭被告拉扯、掌摑之部位相符，足認案發時告訴人
      固配戴半罩式安全帽，然面罩已拉起而未遮覆臉頰部位，
      被告以右手用力掌摑告訴人左臉頰，確有造成告訴人左臉
      挫傷之傷害，被告指稱告訴人於案發時係配戴半罩式安全
      帽乙節，對於前揭事實認定並無影響，附此敘明。
（三）綜前所述，本案事證明確，被告上揭犯行洵堪認定，應依
      法論科。
三、按「以強暴之方法剝奪人之行動自由時，若無傷害之故意，
    而於實施強暴行為之過程中，致被害人受有傷害，乃實施強
    暴之當然結果，固不另論傷害罪。惟妨害自由罪，並非以傷
    人為當然之手段，若行為人另具有傷害故意，且發生傷害結
    果，自應成立傷害罪名，如經合法告訴，即應負傷害罪責。
    」（詳最高法院93年度台上字第3412號判決意旨）、「以強
    暴之方法剝奪人之行動自由時，若無傷害之故意，而於實施
    強暴行為之過程中，致被害人受有傷害，乃實施強暴之當然
    結果，固不另論傷害罪。惟妨害自由罪，並非以傷人為當然
    之手段，若行為人另具有傷害故意，且發生傷害結果，自應
    成立傷害罪名，如經合法告訴，即應負傷害罪責。」（詳最
    高法院89年度台上字第4676號、94年度台上字第4781號判決
    意旨）。查被告在中華路與經國路口東亞駕訓班前，伸手抓
    住告訴人右下手臂接近手腕處，雖致告訴人右腕挫傷，然此
    為被告以強暴手段妨害告訴人自由活動權利行為之一部分，
    依前揭說明，固不另論傷害罪。然就告訴人掙脫後，被告復
    猛力以右手掌摑告訴人之左臉部，致告訴人受有左臉挫傷之
    傷害部分，已難認與前揭強制之舉有何關連，被告具傷害故
    意甚明，應另論以傷害罪。
四、核被告所為，係犯刑法第277 條第1 項傷害罪、第304 條第
    1 項之強制罪，其所犯上開2 罪間，犯意各別，行為互殊，
    應予分論併罰。原審本同上認定，審酌被告前素行良好，有
    臺灣高等法院被告前案紀錄表1 份在卷可憑，被告僅因細故
    即施以暴力，顯不尊重他人之自由、身體法益，所為實不足
    取，且未與告訴人達成和解，及告訴人所受損害之程度尚屬
    輕微審慎，考量刑罰之必要性等一切情狀，援引刑事訴訟法
    第449 條第2 項前段、第454 條第1 項，刑法第277 條第1
    項、第304 條第1 項、第41條第1 項前段、第51條第6 款，
    刑法施行法第1 條之1 第1 項、第2 項前段，逕以簡易判決
    量處強制罪部分拘役40日、傷害罪部分拘役59日，合併定應
    執行刑為拘役80日，並諭知易科罰金之折算標準，其認事用
    法並無違誤，量刑亦屬妥適，被告仍執前詞上訴，否認犯罪
    ，指摘原判決不當，為無理由，應予駁回上訴。
據上論斷，應依刑事訴訟法第455 條之1 第1 項、第3 項、第36
8 條，判決如主文。
本案經檢察官黃依琳到庭執行職務。
中    華    民    國    100    年    11    月    2    日
                  刑事第四庭  審判長  法  官  黃美文
                                      法  官  林建鼎
                                      法  官  張詠晶
以上正本證明與原本無異。
不得上訴。
中    華    民    國    100    年    11    月    2    日
                                      書記官  劉亭筠